【裁判字號】    99,訴,622
【裁判日期】    991109
【裁判案由】    清償債務
【裁判全文】
臺灣桃園地方法院民事判決               99年度訴字第622號
原      告  楊振榮
被      告  邱木火
訴訟代理人  石麗卿律師
上列當事人間請求清償債務事件，於民國99年10月20日辯論終結
，本院判決如下：
    主  文
原告之訴及假執行之聲請均駁回。
訴訟費用由原告負擔。
    事實及理由
壹、程序方面：
    按訴狀送達後，原告不得將原訴變更或追加他訴。但擴張或
    減縮應受判決事項之聲明者，不在此限。民事訴訟法第255
    條第1 項但書第3 款定有明文。本件原告起訴時原聲明：被
    告應給付原告新台幣（下同）142 萬4,000 元，及自民國84
    年8 月22日起至清償日止，按年息5%計算之利息等語。嗣於
    99年6 月28日本院言詞辯論期日，以言詞變更上開利息起算
    日為94年4 月21日（見本院卷第23頁）。原告上開所為變更
    ，核屬減縮應受判決事項之聲明，與上開規定尚無不合，自
    應准許。
貳、實體方面：
一、原告起訴主張：緣伊於84年8 月21日前，經由鄰居而結識被
    告，被告與伊之鄰居共同經營油漆工程生意，因業務而有周
    轉資金之需求，故除經常向伊調借現金外，並互相招攬互助
    會。被告於82年10月以「祥志造漆」之名義參加伊所招攬互
    助會，會款為5 萬元、32個會員，於82年3 月10日以出標金
    1 萬6,100 元由當時被告之配偶即訴外人邱楊榮冬代被告出
    席得標。被告並於82年3 月13日親自領取所得標之會金，共
    計113 萬3,100 元。因伊之合會屬內標，死會所應繳交金額
    為每月5 萬元，被告於第3 期標到會，繳了5 期死會會錢，
    自第9 期即未繳納，故被告尚積欠24期死會會錢，合計120
    萬元；另外，伊還加入被告招攬之互助會，詎繳交數期後未
    得標即倒會，被告亦無償還所積欠之會費。又被告除前揭互
    助會金外，82年9 月間持以其配偶邱楊榮冬為發票人、發票
    日為82年9 月15日、票面金額為20萬元、付款銀行為合併前
    之新竹區中小企業銀行中興分行之支票（下稱邱楊榮冬支票
    ），向伊借款，詎料伊屆期提示票據，不獲兌現。因此，雙
    方乃於84年8 月21日彙算被告所積欠之款項，金額合計142
    萬4,000 元，被告因而簽發以當日為發票日、同上開金額之
    本票乙紙（下稱系爭本票）交伊收執，並約定被告自84年10
    月30日開始，每月返還3 萬元，惟其迄未履行。綜上所述，
    基於兩造所彙算債權債務後，被告承認其債務行為之法律關
    係提起本訴，並聲明：(一)被告應給付原告142 萬4,000 元，
    及自94年4 月21日起至清償日止，按年息5%計算之利息；(二)
    願供擔保，請准宣告假執行等語。
二、被告則辯以：其否認有積欠原告會款及借款情事，況系爭本
    票是無因證券，並已罹於時效消滅，不能以系爭本票證明兩
    造間有借貸及合會之債權債務關係，又原告所主張之消費借
    貸、合會債務縱然存在，則發生於84年4 月之前者，亦均罹
    於時效而消滅。本件原告就伊主張借貸之法律關係所需具備
    之特別要件，應先負舉證之責，否則，其訴即無理由。爰聲
    明：如主文所示，並陳明如受不利判決，願供擔保請准免為
    假執行等語。
三、原告主張：被告因負欠伊上述消費借貸、合會等之債務，兩
    造乃於84年8 月21日進行彙算，確認被告所欠金額為142 萬
    4,000 元，被告並因而簽發系爭本票為據，兩造復約定被告
    應自同年10月30日起按月清償3 萬元，惟被告迄未依約履行
    ，故訴請被告依兩造間上開約定，清償伊142 萬4,000 元等
    語，被告固不否認系爭本票之真正，惟否認原告上開主張，
    並以前詞置辯。因本件原告之主張，係謂被告於84年8 月21
    日前即對伊負有債務，然因兩造於84年8 月21日進行彙算，
    被告承認負欠原告上述金額，並簽立系爭本票，復約定清償
    方式，核兩造上開行為之性質，係屬針對兩造間之債權、債
    務關係成立一和解契約，如若屬實，則原告於99年4 月21日
    提起本件訴訟（見本院卷第2 頁），距上開和解契約未逾15
    年，更遑論兩造間有分期給付之約定，各期給付之清償期係
    陸續屆至，是本件原告依該和解契約所為之本件請求尚未罹
    於一般請求權15年之消滅時效，被告自不得為時效抗辯而拒
    絕原告之請求。因此，本件之爭點厥為原告所主張兩造於84
    年8 月21日進行債務彙算，被告承認上開債務，並因而簽發
    系爭本票乙節是否屬實。經查：
  (一)按當事人主張有利於己之事實者，就其事實有舉證之責任，
    民事訴訟法第277 條前段定有明文；又民事訴訟如係由原告
    主張權利者，應先由原告負舉證之責，若原告先不能舉證，
    以證實自己主張之事實為真實，則被告就其抗辯事實即令不
    能舉證，或其所舉證據尚有疵累，亦應駁回原告之請求，有
    最高法院17年上字第917 號判例可資參照。
  (二)原告上開主張，無非係以伊持有被告於84年8 月21日所簽發
    之系爭本票為據，然查，系爭本票並未載有原告上開所述被
    告彙算、承認債務之意旨（見本院卷第24頁），且原告上開
    所述系爭本票簽發之原因事實復為被告委任訴訟代理人到庭
    所否認，參以，票據簽發之原因多端，或係出於買賣之法律
    係、或係出於保證之法律關係，不一而足，未必即為原告所
    主張因兩造成立上揭和解契約之故。是原告主張被告於84年
    8 月21日因承認上述債務，乃簽發系爭本票乙節，實無從僅
    依原告持有系爭本票之事實，即遽認為真正。
  (三)原告雖復提出伊為會首之合會會單、收款單各乙紙為證（見
    本院卷第32、33頁），然查，該會單上之會員姓名均無被告
    之名，原告固主張被告係以編號31所列「祥志造漆」之名義
    參加該合會，惟其上未據被告簽名或用印以確認之，顯屬原
    告片面所製之文書；又所提出之收款單雖載有被告於82年3
    月13日收到會款之文義，然於得標收款者下「邱木火」之簽
    名，依肉眼觀之，顯與系爭本票上被告之簽名有異，難認係
    出於同一人之手；再者，該收款單背面又手寫記載被告標金
    係「太太來標」等語，惟此情為被告所否認，並辯稱：被告
    與配偶很早就離婚等語，則被告是否參加該合會，更有可疑
    。綜上各情，被告是否有參加被告上述之合會，並領取得標
    金，實有可疑，更遑及被告是否積欠原告所述死會會款之情
    ，然原告已未能就此再進一步以實其說；另原告所主張伊參
    加被告所召合會，伊尚屬活會，即遭被告倒會乙情，則未據
    原告提出任何證據以證其實，且對於該合會已繳期數、金額
    等情，均陳以：忘了等語（見本院卷第37頁），因此，原告
    主張被告因負欠伊合會會款，而與伊成立上述和解契約云云
    ，即難信採，而無從為原告上述系爭本票簽發原因之佐證。
  (四)原告再提出邱楊榮冬支票乙紙，以證明兩造間有伊所述之消
    費借貸關係存在，惟查，關於該部分借款之成立，原告先係
    陳稱：被告是以該支票向伊朋友借貸，後來沒有辦法還錢，
    是伊幫被告清償，支票也都還給被告等語（見本院卷第26頁
    ），再以書狀陳稱：被告持該支票向伊要求週轉現金，經遵
    期提示，不獲兌現而遭退票等語（見本院卷第29頁），則就
    此部分債務究係基於原告向第3 人代償被告債務，或借款予
    被告而成立，即有前後所述不一之瑕疵可指，已有可疑。再
    者，該支票係由邱楊榮冬所簽發，而被告已辯稱兩人很早即
    離婚等語在卷（詳前），是本院實難僅以該紙邱楊榮冬所簽
    發之該紙支票，即認原告主張被告向伊借款20萬元云云屬實
    。因此，此部分之證據亦不足以證明系爭本票係因兩造間為
    上述和解契約所成立乙節屬實。
四、綜上所述，原告不能證明伊持有系爭本票係因被告於84年8
    月21日與伊進行兩造間債務彙算，被告承認負欠原告1,42萬
    4,000 元所簽發。從而，原告依兩造間彙算、承認債務之法
    律關係，請求被告給付1,42萬4,000 元，及自94年4 月21日
    起至清償日止，按年息5%計算之利息，為無理由，應予駁回
    。又原告之訴既經駁回，其假執行之聲請即失所附麗，應併
    駁回之。
五、本件事證已臻明確，兩造其餘之主張、陳述及所提之證據資
    料，核與判決結果無何影響，爰不一一論述，附此敘明。
六、據上論結，原告之訴為無理由，依民事訴訟法第78條，判決
    如主文。
中    華    民    國    99    年    11    月    9     日
                  民事第一庭    法  官  范明達
以上正本係照原本作成。
如對本判決上訴，須於判決送達後20日內向本院提出上訴狀。
如委任律師提起上訴者，應一併繳納上訴審裁判費。
中    華    民    國    99    年    11    月    10    日
                                書記官  李心怡

司法院資訊處製作；財團法人民間司法改革基金會備份。
